臺灣雲林地方法院刑事判決　　　　　　　　　　　　　　九十三年度訴字第九四號
　　公　訴　人　臺灣雲林地方法院檢察署檢察官
　　被　　　告　乙○○
　　指定辯護人　吳啟銘律師
右列被告因偽造文書等案件，經檢察官提起公訴（九十二年度偵字第二六六二號），
本院判決如左：
    主  文
乙○○連續行使偽造私文書，足以生損害於他人，處有期徒刑拾月。
    事  實
一、乙○○自民國八十八年五月十日起，在雲林縣莿桐鄉○○村○○路六四號住處，
    自任會首並召攬民間互助會，陸續募得甲○○、戊○、林英智、廖甲根、林朝三
    、林德勤（以林振聰名義參加）、陳進財、黃春成（以黃雙全名義參加）、廖正
    、葉碧珠、丁○○（以林孝義之偏名林信義及林宿吟之偏名林阿琴參加）等會員
    入會，連會首共三十會，每會為新臺幣（下同）三萬元，且約定於每月十日在乙○○上址住處開標，欲投標之會員於投標時填寫姓名及投標金額於標單上競標，
    開標後由乙○○負責收取死會及活會會款（活會會員應繳會款為三萬元扣除得標
    者所出之標息後繳納－即俗稱「內標制」）。詎乙○○竟為達向活會會員詐取財
    物之目的，而基於意圖為自己不法之所有及行使偽造準私文書之概括犯意，先後
    於八十八年七月十日（第三會）及八十八年八月十日（第四會），在其上開開標
    處所，趁丁○○未到場競標之機會，冒用林信義及林阿琴之名義，連續以其所有
    之紙張為標單，並在標單上分別偽簽林孝義之偏名「林信義」及林宿吟之偏名「
    林阿琴」之署押各一枚，及填載七千二百元及六千三百元等表示標息之數字，而
    偽造足以表示該競標者係以該標息競標之一定用意之投標單準私文書（未扣案，
    顯已滅失），旋即持以行使競標而得標，以此方式連續二次冒用二人之名義得標
    ，致其餘活會會員甲○○等人均陷於錯誤，而交付活會會款予乙○○，共計詐得
    金額一百三十萬二千元【 (00000－0000)× (30－2)＝638400,(00000－0000)×
    (30－2)＝663600,638400＋663600＝0000000】，足以生損害於丁○○及其餘活
    會會員。迄八十九年三月十日乙○○無故止會，嗣經活會會員甲○○查悉上情後
    ，始知受騙。
二、案經甲○○訴由臺灣臺北地方法院檢察署呈請臺灣高等法院檢察署令轉臺灣雲林
    地方法院檢察署檢察官偵查起訴。
    理  由
一、訊據被告固承認分別於八十八年七月十日及同年八月十日填寫林信義及林阿琴之
    姓名及標金七千二百元及六千三百元於標單上，而標得互助會之事實，惟矢口否
    認有何詐欺取財及行使偽造準私文書之犯行，辯稱：我知道林孝義、林宿吟沒有
    要參加互助會，但是他們二人的會是丁○○要承擔，是丁○○叫我寫林信義及林
    阿琴的名字在標單上云云。經查：
  (一)被告於前揭時、地籌組本件互助會，並與各會員約定每會為三萬元，於每月十日
    在乙○○上址住處開標，欲投標之會員於投標日填寫姓名及投標金額於標單上競
    標，事後由被告告知在場會員何人最高標得標，會員並於約定時間內繳交會款，
    嗣於第十一會倒會等事實，業據被告自承在卷，核與證人廖甲根、葉碧珠、戊○
    、廖正、林德勤、陳進財於偵查中證述相符，並有互助會員名單在卷可參。
  (二)證人林孝義於偵查中證稱：當時我舅舅（丁○○）邀我參加互助會，但我以我住
    台北不便參加拒絕了；丁○○說乙○○在招會，我說我住台北不便，他說如果我
    不願意，屆時仍會用我的名字跟會，我說隨便你，只要你的會不要與人有糾紛就
    好了；我並沒有反對他用我的名字跟會，但也沒有同意；我不知道他用我的名字
    跟會等語（見偵查卷第一一七頁）。證人林宿吟於偵查中亦證稱：我沒有參加互
    助會，乙○○沒有透過其他的人邀我加入互助會，我也不知道乙○○以我的偏名
    （林阿琴）加入互助會等語（見偵查卷第一一八頁）。足徵證人林孝義、林宿吟
    二人並未加入本件互助會。
  (三)證人丁○○於偵查中證稱：我有參加乙○○的會，但我是用我妹妹的小孩阿義與
    阿琴的名字加入，我本來是問阿義、阿琴要不要參加，他們說不要，但我已經向
    乙○○報他們二人的名字了，且乙○○說互助會單已發出去，不能改名字；另一
    方面我也不想讓我的小孩知道我有參加互助會，所以我就把他們二人的名字的會
    擔起來等語（見偵查卷第一二０頁），此部分核與證人林孝義上開證述相符，應
    屬可採，足見證人丁○○確以林信義及林阿琴之名義參加本件互助會。
  (四)證人丁○○於偵查中雖另證稱：阿琴的那一會我也有標走；（阿琴那一會你以多
    少錢得標？）太久了，我忘了，要回去看單子；（你第幾會得標？）我要回去看
    簿子才知道；我標起來後錢放合作金庫，我要用時就可以用；我問林孝義他要不
    要參加，他說路太遠他不要參加，林阿琴的部分我沒有問她云云（見偵查卷第一
    二０、一二一頁），然證人丁○○既以林信義及林阿琴之名義加入本件互助會，
    如確曾以林阿琴之名義得標，衡情應能記憶其大約於何時得標及標金大約為何，
    故其上開證述，已有可疑。再經檢察官向合作金庫銀行林內分行函查證人丁○○
    帳戶之存款往來明細資料，於八十八年八月十日以後至十二月間，其存款金額均
    不超過十萬，有該行九十三年一月二十八日合金林內字第０９３００００４５０
    號函附卷可稽，此與證人丁○○上開所述將標得互助會後所得六十多萬元之現金
    存入其戶頭即有不符。另證人丁○○亦證稱：阿義的會我標起來後，二崙戊○他
    說他要用錢，叫我讓給他云云（見偵查卷第一二一頁），此與證人戊○證稱：第
    四會乙○○有向我借標，是他標完才告訴我他以我名義標會，但我有同意他使用
    等情（見偵查卷第五九頁）亦互相矛盾。足見證人丁○○此部分所證係屬事後迴
    護被告之詞，其應未曾以林信義及林阿琴之名義標得本件互助會一節，應可認定
    。
  (五)被告雖以前揭情詞置辯，然其於偵查中先係辯稱：林信義、林阿琴委託他們的舅
    舅來參加我的互助會，互助會都是由他們的舅舅丁○○來處理，他們確實有參加
    我的互助會，林阿琴是死會，林信義本來有得標，但又讓給戊○，所以他還是活
    會，林信義、林阿琴都用電話與我聯絡云云（見偵查卷第五五頁），嗣又供稱：
    林阿琴、林信義有委託他們的舅舅，由他來承受云云（見偵查卷第一０三頁），
    然證人林孝義、林宿吟於偵查中為前揭證述後，被告又供稱：是陳其（應為枝之
    誤繕）清報他們二人的名字，我就寫上去了；因為丁○○怕他的小孩知道，所以
    用他們二人的名字；他們二人的會是丁○○標走云云（見偵查卷第一一九頁），
    復於本院九十三年三月五日準備程序時供稱：我也知道林信義及林宿吟二人沒有
    參加互助會，我是寫他們的偏名及標金在紙上，再和其他人的標單一起競標等語
    （見本院準備程序筆錄第四、五頁），再於本院審理中供稱：第四會本來是丁○○以林信義名義得標，但是我叫他轉給戊○（見本院九十三年四月十三日審判筆
    錄第十四頁），其前後供詞反覆不一，顯係事後畏罪卸責之詞，是其上開所辯，
    均不足採。
  (六)又被告於本院審理中既自承係其填寫林信義及林阿琴之姓名及標金於標單上，而
    該二會所得之標金均非由證人丁○○取得等情，業如上述，再參以證人戊○上開
    所述被告曾告知以其名義標得互助會（該會係以林信義之名義得標）等情，益徵
    林信義及林阿琴二會應係被告乙○○於未得證人丁○○之同意下，自行冒用二人
    之名義標得會款無訛。再被告就林信義及林阿琴二人究竟何人於第三會、何人於
    第四會得標，雖為前後不一之陳述，然於本院準備程序中業已就於八十八年七月
    十日（即第三會）以林信義名義得標，於同年八月十日（即第四會）以林阿琴名
    義得標一節為確認無誤，且此與證人葉碧珠於偵查中所庭呈之被告自承為其所書
    寫之互助會單（見偵查卷第五九、第七二頁）上所記載相符，是被告應係於八十
    八年七月十日以林信義之名義冒標，同年八月十日以林阿琴之名義冒標等情，堪
    以認定。
  (七)本件被告招集互助會後，首會之會款依約定固由被告收取，惟被告旋於其後之第
    三會、第四會冒用他人之名義得標，以資收取會款，並於第十一會即宣佈倒會，
    可見被告根本無資力繳交會款，其接連以他人名義得標隨後並宣佈停標之事實，
    更足彰顯其連續得標之行為，是在詐取會款，其冒用他人名義得標之行為，乃係
    用以掩飾自己無法繳交多會會款之經濟狀況，以遂其詐騙之犯行無疑。再者，被
    告冒用林孝義、林宿吟名義詐騙會款，而該二會係由丁○○所承擔，足生損害於
    丁○○及其他活會會員之權益，亦可認定。
  (八)按互助會之權利義務關係，於民法修正施行（八十九年五月五日施行）刖，僅存
    在於會首與會員間，各會員並不生權利義務關係，故如會首冒標會款，其受害者
    為被冒標之人，及其餘活會會員。而被告於本院已自承林信義及林阿琴二會係於
    八十八年七月十日及八十八年八月十日分別以七千二百元及六千三百元標得，則
    本件被告詐欺所得，即分別為六十三萬八千四百元（(00000－0000)× (30－2)
    ＝638400）及六十六萬三千六百元（(00000－0000)× (30－2)＝663600），共
    計一百三十萬二千元。
  (九)綜上所述，被告上開所辯，顯不足採。本件事證明確，被告前揭行使偽造準私文
    書及詐欺取財之犯行，堪以認定。
二、按我國民間互助會，係由會首招募會員參加所組成，每於標會時，通常由欲標取
    會款之會員，在空白紙條上，或僅書立其姓名、綽號及數字者，甚或祗書寫數字
    而未書立其姓名、綽號，另以言詞等方法表示係何會員所出具者，則依習慣或特
    約均足以辨明係該會員以所書寫數字為標息金額參加競標之標單，自應以私文書
    論（最高法院八十九年度台上字第一三一九號判決意旨參照）。本件被告於標單
    上書寫競標者林信義、林阿琴之姓名予以偽造其署押各一枚，並填載標息七千二
    百元及六千三百元之數字，用以偽造足以表示該競標者係以該標息競標之一定用
    意之投標單準私文書，旋即持以行使競標而得標，以此方式連續冒用林信義、林
    阿琴二人名義得標，進而詐取當次尚屬活會會員之活會會款，核其所為，係犯刑
    法第二百十六條、第二百二十條第一項、第二百十條之行使偽造準私文書罪、第
    三百三十九條第一項之詐欺取財罪。被告偽造署押行為，係偽造準私文書行為之
    一部，又被告偽造準私文書復持以行使，偽造準私文書之低度行為應為行使之高
    度行為所吸收，均不另論罪。又被告每次偽造投標單冒標得標後，向多數活會會
    員詐取財物，侵害多數人法益，係一行為觸犯數個相同詐欺取財罪名，為同種想
    像競合犯，應依刑法第五十五條之規定，從一重處斷。又被告先後二次行使偽造
    準私文書、詐欺取財之犯行，均時間緊接，所犯係構成要件相同之罪，顯均係基
    於概括犯意反覆為之，均應依連續犯之規定，分別以一罪論，並加重其刑。被告
    以行使偽造準私文書之方法，冒標得標，以遂行詐欺取財之目的，其行使偽造準
    私文書與詐欺取財二罪間，有方法結果之牽連關係，為牽連犯，應依刑法第五十
    五條之規定，從一重之行使偽造準私文書罪處斷。爰審酌被告犯罪動機、目的為
    圖一己私利，以召集民間互助會之方式並行使偽造標單詐取他人財物，影響經濟
    秩序甚鉅，迄今尚未與告訴人及其他被害人和解，犯後之態度不佳等一切情狀，
    量處如主文所示之刑。至於被告所偽造之林信義及林阿琴標單，未經扣案，且依
    一般民間習慣，標單於開標後均被撕毀、滅失，故不予宣告沒收。復因標單既已
    滅失，則標單上所偽造被冒標人之署押部分，自毋庸再依刑法第二百十九條之規
    定沒收，附此敘明。
據上論斷，應依刑事訴訟法第二百九十九條第一項前段，刑法第五十六條、第二百十
六條、第二百二十條第一項、第二百十條、第三百三十九條第一項、第五十五條，罰
金罰鍰提高標準條例第一條前段，判決如主文。
本案經檢察官丙○○到庭執行職務。
中      華      民      國      九十三      年    四    月    二十七    日
                                        臺灣雲林地方法院刑事第四庭
                                            審判長法  官  吳福森
                                  法  官  李淑惠
                                                  法  官  吳錦佳
右正本證明與原本無異。
如不服本判決，應於判決送達後十日內向本院提出上訴狀( 應附繕本 )。
                                                  書記官  王淑美
中      華      民      國      九十三      年    四    月    二十七    日
附錄法條：
中華民國刑法第二百一十條
偽造、變造私文書，足以生損害於公眾或他人者，處五年以下有期徒刑。
中華民國刑法第二百一十六條
行使第二百十條至第二百十五條之文書者，依偽造、變造文書或登載不實事項或使登
載不實事項之規定處斷。
中華民國刑法第三百三十九條
意圖為自己或第三人不法之所有，以詐術使人將本人或第三人之物交付者，處五年以
下有期徒刑、拘役或科或併科一千元以下罰金。
以前項方法得財產上不法之利益或使第三人得之者，亦同。
前二項之未遂犯罰之。
